【裁判字號】    97,消債更,155
【裁判日期】    980105
【裁判案由】    更生事件
【裁判全文】
臺灣基隆地方法院民事裁定           97年度消債更字第155號
聲  請  人  甲○○
即  債務人
代  理  人  黃俊六律師
上列當事人因消費者債務清理事件聲請更生，本院裁定如下：
    主  文
聲請駁回。
聲請程序費用由聲請人負擔。
    理  由
一、按聲請更生或清算不合程式或不備其他要件者，法院應以裁
    定駁回之；又債務人與金融機構協商成立者，不得聲請更生
    或清算。但因不可歸責於己之事由，致履行顯有重大困難者
    ，不在此限；本條例施行前，債務人依金融主管機關協調成
    立之中華民國銀行公會會員辦理消費金融案件無擔保債務協
    商機制與金融機構成立之協商，準用前項之規定，消費者債
    務清理條例（下稱本條例）第8條前段、第151條第5項、第6
    項分別定有明文。次按債之關係，係以當事人間之信賴關係
    為基礎，為社會經濟組織之重要支柱，故當事人於以法律行
    為追求自己之利益之際，亦應顧及對方之利益，並考量債權
    債務在社會上之作用，本於誠實及信用之原則，行使債權及
    履行債務。是對於已陷入經濟上困境之消費者，若任其於惡
    性循環之債務窘境中生存，將衍生嚴重之社會問題，難以維
    持安定之社會經濟秩序，故為兼顧債權人、債務人雙方之利
    益，對陷於經濟上困境之消費者，乃允其於本條例施行後，
    得選擇以重建型之更生程序或清算型之清算程序清理其債務
    ，藉以妥適調整債務人與債權人及其他利害關係人間之權利
    義務關係，保障債權人獲得公平受償，並謀求消費者經濟生
    活之重建復甦機會。惟對於已與金融機構協商成立，或於本
    條例施行前，已依金融主管機關協調成立之中華民國銀行公
    會會員辦理消費金融案件無擔保債務協商機制（下稱銀行公
    會債務協商機制）與金融機構成立協商之債務人，自應受該
    成立協議拘束，按協議條件履行，僅有其後發生情事變更，
    在清償期間收入或收益不如預期，致該方案履行困難甚或履
    行不能，因不可歸責於己，始能聲請更生或清算；若非因不
    可歸責於己之事由，致履行顯有重大困難，僅係為圖謀減免
    債務，而不為債務之履行，自有違債權契約為誠信契約之本
    旨，為避免債務人任意毀諾已成立之協商，肇致道德危險，
    濫用更生或清算之裁判上債務清理程序，故依本條例第151
    條第6項準用同條第5項前段之規定，不得聲請更生或清算。
二、本件聲請意旨略以：聲請人有不能清償債務之情事，於本條
    例施行前，曾於95年7月10日依銀行公會債務協商機制與金
    融機構成立協商，約定每月償還8,212元，然就聲請人所得
    扣除每月依協商條件應清償之金額後，無法維持最低基本生
    活，但聲請人本認增加工作量即可履約，惟勉強繳納2期後
    ，即因長女陳婉婷為中度智障，須整日照顧不能離開，無法
    外工作而失去收入，不得已之下方才毀諾，且以聲請人之收
    入狀況，應無履約之可能，爰向本院聲請更生云云。
三、經查，本件聲請人於本條例施行前，已依銀行公會債務協商
    機制與金融機構債權人成立協商，約定分120期，零利率，
    每月償還8,212元等情，聲請人所提出之無擔保債務還款計
    劃附卷可稽，揆諸前揭說明，本件聲請人須有不可歸責於己
    致履行原協議顯有重大困難之事由，始得聲請更生。經查，
    依聲請人所提出之財產及收入狀況說明書，聲請人自民國（
    下同）95年1月1日至95年12月31日止之收入，除任職於榮德
    社化成股份有限公司之薪資收入總額256,000元外，尚有家
    庭代工收入120,000元，合計聲請人95年總收入為376,000
    元，平均每月收入為31,333元【計算式：376,000元÷12月
    ＝31,333元，元以下四捨五入】，扣除聲請人每月必要支出
    18,785元（包含膳食支出6,000元、房貸支出8,285元、扶養
    支出4,500元），尚餘12,548元，仍高於聲請人每月依協商
    條件應清償之金額8,212元，自難認本件聲請人有任何履行
    上之困難。
四、次查，聲請人固稱因失業導致收入減少，及為照顧殘障女兒
    增加醫藥費無力繳付而毀諾。惟查，本院前於97年9月4日以
    裁定命聲請人說明其於協商成立後不能繼續依協商條件清償
    時之財務狀況，與前依約清償之財務狀況有何不同，又為何
    係不可歸責於聲請人；聲請人僅於97年9月11日民事補正狀
    中陳稱：「因長女是中度智障須整日照顧不能離開，因此無
    法外出工作，無收入，才毀諾，…。」等語，惟依聲請人所
    提出長女之身心障礙手冊，聲請人長女早於92年11月4日即
    已認定為身心障礙，此亦應為聲請人於協商當時即已知悉之
    情事，而非協商成立後始發生之新事實，聲請人復未說明為
    何於協商成立後始須辭去工作在家照顧子女，其執此協商當
    時即已存在之事由，作為事後不依約履行協商條件之不可歸
    責事由，自非可採。
五、綜上所述，本件聲請人之收入扣除每月依協商條件應清償之
    金額後所剩之餘額，仍高於聲請人之必要支出，且聲請人並
    無任何不可歸責於己致履行原協議顯有重大困難之事由，其
    更生之聲請與消費者債務清理條例第151條第6項準用第5項
    之規定不符，應予駁回。
六、依消費者債務清理條例第8條、第15條、第19條第3項，民事
    訴訟法第95條、第78條，裁定如主文。
中    華    民    國    98    年    1    月    5    日
                  民事庭法  官  姚貴美
以上正本係照原本作成。
如不服本裁定，應於裁定送達後10日內，以書狀向本院提出抗告
，並繳納抗告費新臺幣1,000元。
中    華    民    國    98    年    1    月    5    日
                        書記官  江美琪


司法院資訊處製作；財團法人民間司法改革基金會備份。
